臺灣板橋地方法院民事判決　　　　　　　 93年度訴字第880號
原　　　告　乙○○
訴訟代理人　鍾元珧律師
訴訟代理人　林雯澤律師
被　　　告　戊○○
訴訟代理人　丁○○
上列當事人間請求返還無權占有土地等事件，本院於九十四年七
月五日言詞辯論終結，判決如下：
    主  文
被告應給付原告新台幣壹萬貳仟參百陸拾捌元，並自民國九十三
年六月八日起至清償日止，按年息百分之五計算之利息。
原告其餘之訴駁回。
訴訟費用由被告負擔千分之二，餘由原告負擔。
本判決第一項原告以新台幣肆仟壹佰貳拾貳元供擔保後，得假執
行。被告為原告預供擔保新台幣壹萬貳仟參百陸拾捌元後，得免
為假執行。
原告其餘假執行之聲請駁回。
   事實及理由
壹、程序上理由：
    本件原告於最後言詞辯論期日到場，核無民事訴訟法第386
    條各款所列情形，爰依被告之聲請，由其一造辯論而為判決
    。
貳、實體上理由：
一、原告起訴主張：
１、坐落於台北縣板橋市○○段1174地號土地（以下簡稱系爭土
    地）為原告所有及訴外人劉明朝、賴志明、賴阿水等人共有
    ，被告未經原告及其他共有人同意，無權占用上開土地，搭
    建台北縣板橋市○○○路181 號、183 號，占用面積合計為
    75.5平方公尺（以實測為準），侵害原告之所有權，爰依民
    法第767 條請求返還無權占有之土地，
２、被告等無權占有系爭土地，獲有相當租金之利益，衡諸系爭
    土地目前公告地價15,443元，被告自89年起至93年共五年之
    不當得利431,400 元（計算如下：75.5X222/240X15,
    443X0.8(申報地價=431,400.205）
（二）聲明：
１、被告應將座落台北縣板橋市○○段1174地號土地上，位置如
    附圖1 Ａ一層磚造建物、附圖1 Ｂ二層磚造建物（合計面積
    75.5平方公尺遷出，並將該等房屋拆除，返還予原告及其他
    共有人全體。
２、被告應給付原告新台幣（下同）431,400 元，及自起訴狀繕
    本送達之翌日起至清償日止，按年息百分之五計算之利息。
３、原告願供擔保請准予宣告假執行。
二、被告抗辯：
（一）本事件與本院83年度重訴字第147 號返還無權占有事件為
      同一事件。
（二）被告占有附圖2 所示Ｃ、Ｄ部分，僅15平方公尺，並非
      75.5平方公尺，且被告已於94年2 月4 日拆除。
（三）被告使用系爭土地已達四十餘年，係供福德正神廟宇管理
      委員會處理廟務之用，就系爭土地有分管之協議，並無不
      當得利之情事。
（四）聲明：原告之訴及假執行之聲請均駁回。如受不利之判決
      ，願供擔保請准宣告免為假執行。
三、兩造不爭執之事實（見本院卷第154、223頁）：
（一）系爭土地為原告所有及訴外人劉明朝、賴志明、賴阿水等
      人共有。
（二）被告搭建台北縣板橋市○○○路181號、183號。
（三）被告就附圖2所示ＣＤ部份已拆除。
四、本件爭點及本院判斷：
（一）本事件與本院83年度重訴字第147 號返還無權占有事件是
      否為同一事件？
（一）證人甲○○即本院83年度重訴字第147 號事件負責丈量本
      件土地之地政事務所人員證述：「（法官問:83 年8 月19
      日83年8 月1 日收件之815 號土地複丈成果圖所示Ａ、Ｂ
      部分是否已拆除？）Ａ、Ｂ均有拆除一部份，但尚有一部
      份未拆除，另Ｂ部分有增建一部份並已超出，Ｂ之二樓部
      份已拆除」等語（見本院卷第182 頁），足見，被告於83
      年度重訴147 號事件審結之後，仍有增建，從而，本事件
      與83年度重訴147 號並非同一事件，被告前開抗辯，即非
      可採。
（二）原告請求返還占有土地是否有理由？
１、經本院諭知地政事務所測量結果，被告仍有就原有磚造建物
    Ｂ部分有增建，增建面積為新建鐵皮棚架如附圖2 示Ｃ（13
    平方公尺，Ｄ（2 平方公尺），有台北縣板橋地政事務所94
    年1 月6 日北縣板地測字第0940001402號函所附土地複丈成
    果圖在卷可按（見本院卷第189 頁），附圖2 所示Ｃ、Ｄ部
    分，被告已於94年2 月4 日拆除，為兩造所不爭（見本院卷
    第194 、223 頁）。從而，原告請求就附圖Ｃ、Ｄ部分請求
    返還占有並非有理由，應予駁回。
２、又附圖2 所示之Ａ、Ｂ部分，係原有磚造建物，亦為本院83
    年度重訴字第147 號事件原有建物，業經證人甲○○證述在
    卷，並有台北縣板橋地政事務所94年1 月6 日北縣板地測字
    第09400 01402 號函所附土地複丈成果圖在卷可按（見本院
    卷第189 頁），此部份應為前案判決效力所及，原告就此部
    分重複提起本訴，顯無理由，應予駁回。
（三）原告請求原告請求相當於租金之不當得利金額計算如下：
１、按依民法第952 條規定，善意之占有人，得為占有物之使用
    及收益，如不當得利之受領人為善意，則無返還之義務。占
    有人於占有物上行使之權利，推定其適法有此權利。又善意
    占有人依推定其為適法所有之權利，得為占有物之使用及收
    益。分別為民法第943 條、第952 條所明定。是占有人因此
    項使用所獲得之利益，對於所有人不負返還之義務，此為不
    當得利之特別規定，不當得利規定於此無適用之餘地。不動
    產占有人於其完成物權取得時效並辦畢登記時，就時效進行
    期間之占有，亦應解為有上述規定之適用，方能貫徹法律保
    護善意占有人之意旨。（最高法院58年度台上字第565 號判
    決意旨、最高法院77年度台上字第1208號判決意旨參照）
２、被告聲請傳訊證人丙○○欲證明兩造間有分管契約，惟丙○
    ○並非系爭土地之共有人，核其證詞，自難作為本件是否有
    分管契約之證明，本院認無傳訊之必要，縱使被告與共有人
    之一有分管契約，亦不足以拘束原告。從而，被告抗辯兩造
    有分管契約，然並未舉證以實其說，自難採信。被告在原告
    訴請返還占有之前，依據前開說明，係善意占有人，自應排
    除不當得利之適用，因此，被告應自受原告催告返還土地之
    日起，始成為惡意占有人，準此，原告請求自起訴狀繕本送
    達被告之翌日即93年6 月8 日起至94年2 月4 日拆除之日止
    ，給付相當於租金之不當得利，應屬有理由。
３、無法律上之原因而受利益，致他人受損害者，應返還其利益
    。雖有法律上之原因，而其後已不存在者，亦同，民法第
    179 條定有明文。依不當得利之法則請求返還不當得利，以
    無法律上之原因而受利益，致他人受有損害為其要件，故其
    得請求返還之範圍，應以對方所受之利益為度，非以請求人
    所受損害若干為準，無權占有他人土地，可能獲得相當於租
    金之利益為社會通常之觀念（最高法院61年台上字第1695號
    判例意旨參照）。又城市地方房屋之租金，以不超過土地及
    其建築物申報總價額年息百分之十為限。約定房屋租金，超
    過前項規定者，該管市、縣政府得依前項所定標準強制減定
    之。前開規定於租用基地，建築房屋，均準用之。土地法第
    97條第1 項、第105 條分別定有明文。又基地租金之數額，
    除以基地申報地價為基礎外，尚須斟酌基地之位置，工商業
    繁榮之程度，承租人利用基地之經濟價值及所受利益等項，
    並與鄰地租金相比較，以為決定，並非必達申報總地價年息
    百分之十最高額。（最高法院68年台上字第3070號判例意旨
    參照）
４、本院參酌系爭土地係建地，係座落於台北縣板橋市○○○路
    ，地段繁榮，係爭土地係供福德正神廟宇管理委員會處理廟
    務之用，系爭土地目前申報地價為12,436元，有原告提出之
    土地登記簿謄本在卷可按，因此，原告請求按申報地價百分
    之十計算相當租金之不當得利，應屬適當。計算方式如下：
    被告佔用面積為15平方公尺乘以申報地價為12,436元乘以百
    分之10乘以佔用日數（15x12,436x0.1x242/365=12,368四捨
    五入）因此，原告請求被告應給付原告12,368元，自屬有據
    ，應予准許。
五、假執行之宣告：
    兩造陳明願供擔保請為宣告假執行或免為假執行，經核均與
    規定相符，爰分別酌定相當之擔保金額予以宣告。
六、因本案事證已臻明確，兩造其餘主張陳述、爭點及所提之證
    據，均毋庸再予審酌，附此敘明。
七、結論：原告之訴為有一部理由，一部無理由，依民事訴訟法
    第385 條第1 項前段、第79條，第390 條第2 項、第392 條
    第2 項，判決如主文。
中　　華　　民　　國　　94　　年　　7 　　月　　15　　日
                  民事第三庭法　  官　徐玉玲
以上為正本係照原本作成
如對本判決上訴，須於判決送達後二十日內向本院提出上訴狀。
中　　華　　民　　國　　94　　年　　7 　　月　　15　　日
                            書 記 官　朱家惠
